【裁判字號】    99,聲,104
【裁判日期】    990630
【裁判案由】    聲請撤銷或變更原處分
【裁判全文】
臺灣高等法院花蓮分院刑事裁定           99年度聲字第104號
聲  請  人  甲○○
即  被  告
上列聲請人即被告因本院99年度上訴字第44號殺人等上訴案件，
不服本院於中華民國99年6月10日所為羈押之處分，聲請撤銷或
變更，本院裁定如下：
    主  文
聲請駁回。
    理  由
一、聲請意旨略以：
（一）按憲法第8條第1項前段規定，人民身體之自由應予保障，
      羈押作為刑事保全程序時，旨在確保刑事訴訟程序順利進
      行，使國家刑罰權得以實現。惟羈押係拘束刑事被告身體
      自由，並將之收押一定處所，乃干預身體自由最大之強制
      處分，使其與家庭、社會及職業生活隔離，非特予其心理
      上造成嚴重打擊，對其名譽、信用等人格權之影響亦甚重
      大，自僅能以之為保全程序之最後手段，允宜慎重從事（
      大法官會議釋字第392號、第653號、第654號解釋參照）
      。且大法官會議釋字第665號解釋理由書更揭示重罪羈押
      應符合「比例原則」及「無罪推定原則」之法理：刑事訴
      訟法第101條第1項規定：「被告經法官訊問後，認為犯罪
      嫌疑重大，而有左列情形之一，非予羈押，顯難進行追訴
      、審判或執行者，得羈押之︰一、逃亡或有事實足認為有
      逃亡之虞者。二、有事實足認為有湮滅、偽造、變造證據
      或勾串共犯或證人之虞者。三、所犯為死刑、無期徒刑或
      最輕本刑為五年以上有期徒刑之罪者。」該項規定羈押之
      目的應以保全刑事追訴、審判或執行程序為限。故被告所
      犯縱為該項第三款之重罪，如無逃亡或滅證導致顯難進行
      追訴、審判或執行之危險，尚欠缺羈押之必要要件。亦即
      單以犯重罪作為羈押之要件，可能背離羈押作為保全程序
      的性質，其對刑事被告武器平等與充分防禦權行使上之限
      制，即可能違背比例原則。再者，無罪推定原則不僅禁止
      對未經判決有罪確定之被告執行刑罰，亦禁止僅憑犯罪嫌
      疑就施予被告類似刑罰之措施，倘以重大犯罪之嫌疑作為
      羈押之唯一要件，作為刑罰之預先執行，亦可能違背無罪
      推定原則。
（二）請考量被告於第一、二審均自白：(1)當時被告騎機車載黃
      傳居(下稱被害人)自池上鄉振興村前台東市找李瑞炤商討
      返還溢付新台幣（下同）30萬一事，行經鹿野鄉鸞山橋時
      暫停休息，被害人後悔買下系爭房屋，不斷責備被告說：
      「我把房屋登記在你名下，你把400萬還我。」。被告回
      答：「是你自己決定要買這間房屋，也是你自己匯款給李
      瑞炤，現在不想買，我也沒辦法拿出400萬出來。」。被
      害人推被告一把說：「你如果拿400萬出來的話，我就到
      家去亂，亂到你拿出來為止。」被告一氣，就揮拳打到其
      臉部，而被害人依靠橋欄桿處以左腳踢被告，被告以手接
      住後，順手將被害人推開才會不小心掉下橋下。(2)被告與
      被害人，在橋上發生爭吵，純係因前揭情事起爭執，被告
      自無因小事端萌生殺人動機，觀之兩人爭吵原因應乃臨時
      起意。(3)且被害人死亡結果係因未預見被害人會跌落橋下
      。該跌落橋下結果係因重心不穩，及欄杆太矮所致，被告
      並非有意使其發生並無殺人故意，僅能夠謂應注意能注意
      而不注意之過失而已。(4)再者，被告在被害人墜橋後即趕
      至下游搶救，隔日至伊家中尋找，更證明被告無殺人故意
      ，況案發後，被告有告訴母親、林美英、前妻王麗及胞姊
      沈玉鳳，上開情事有彼等於警詢時證稱，被告過失推倒導
      致被害人墜橋下。綜上所述，足見被告並無涉犯殺人甚明
      ，依「無罪推定」「罪疑惟輕」原則。被告即未涉重罪，
      無逃亡之虞，已昭灼然，請求撤銷或變更原裁定或另為適
      法裁定云云。
二、按案件在第三審上訴中，而卷宗及證物已送交該法院者，前
    項處分、羈押及其他關於羈押事項之處分，由第二審法院裁
    定之，刑事訴訟法第121條第2項定有明文。且依刑事訴訟法
    第101條第1項、第101條之2規定，法官決定羈押被告之要件
    有四：犯罪嫌疑重大，有法定之羈押事由，有羈押之必要（
    即非予羈押，顯難進行追訴、審判或執行），無同法第114
    條不得羈押被告之情形。是被告縱符合同法第101條第1項第
    3款之羈押事由，法官仍須就犯罪嫌疑是否重大、有無羈押
    必要、有無不得羈押之情形予以審酌，非謂一符合該款規定
    之羈押事由，即得予以羈押。刑事訴訟法第101條第1項第3
    款規定之羈押，係因被告所犯為死刑、無期徒刑或最輕本刑
    為5年以上有期徒刑之罪者，其可預期判決之刑度既重，該
    被告為規避刑罰之執行而妨礙追訴、審判程序進行之可能性
    增加，國家刑罰權有難以實現之危險，該規定旨在確保訴訟
    程序順利進行，使國家刑罰權得以實現，以維持重大之社會
    秩序及增進重大之公共利益，其目的洵屬正當。又基於憲法
    保障人民身體自由之意旨，被告犯上開條款之罪嫌疑重大者
    ，仍應有相當理由認為其有逃亡、湮滅、偽造、變造證據或
    勾串共犯或證人等之虞，法院斟酌命該被告具保、責付或限
    制住居等侵害較小之手段，均不足以確保追訴、審判或執行
    程序之順利進行，始符合該條款規定，非予羈押，顯難進行
    追訴、審判或執行之要件，此際羈押乃為維持刑事司法權有
    效行使之最後必要手段，於此範圍內，尚未逾越憲法第23條
    規定之比例原則，符合大法官會議釋字第392號、第653號、
    第654號解釋意旨，與憲法第8條保障人民身體自由及第16條
    保障人民訴訟權之意旨，尚無違背，此並為大法官會議釋第
    665號解釋理由書明揭斯旨。又法院為羈押審查，性質係屬
    刑事訴訟程序中之程序審理事項，自無庸經嚴格證明程序，
    是羈押後有無繼續羈押之必要，仍許法院斟酌訴訟進行程度
    及其他一切情事而為認定，除有刑事訴訟法第114條各款所
    列情形之一不得駁回者外，是否撤銷羈押或准許具保停止羈
    押，法院有自由裁量之權。而重罪常伴有逃亡、滅證之高度
    可能，係趨吉避凶、脫免刑責、不甘受罰之基本人性，法院
    依客觀上社會一般常人之通念予合理判斷，可認為該犯重罪
    嫌疑者具有逃亡或滅證之相當或然率存在，即已該當「相當
    理由」之認定標準，不以達到充分可信或確定程度為必要，
    此有最高法院46年台抗字第6號判例、98年度台抗字第668號
    裁定意旨可供參照。
三、經查：
（一）本件聲請人即被告甲○○因殺人罪等案件，業經本院以99
      年度上訴字第44號判處應執行有期徒12年4月（殺人罪部
      分判處有期徒刑12年）在案，有本院99年度上訴字第44號
      刑事判決附卷可稽，現上訴於最高法院審理中，經於99年
      6月10日訊問後，認為被告犯罪嫌疑重大，而有刑事訴訟
      法第101條第1項第1、3款之情事，非予羈押，顯難進行審
      判或執行，而裁定應予羈押。本院綜觀卷內各項具體事證
      資料，認被告犯罪嫌疑確屬重大，且刑法第271條殺人罪
      之法定刑係屬最輕本刑為5年以上有期徒刑之罪，有刑事
      訴訟法第101條第1項第3款之情形，衡諸被告因已受重刑
      之諭知，逃匿以規避審判程序進行及刑罰執行之可能性甚
      高，再參以被告於將被害人推落溪中後，並曾有離開臺東
      縣前往高雄縣躲避之行為，本院認有相當理由認為其有逃
      亡之虞，若命被告具保、責付或限制住居等侵害較小之手
      段，均不足以確保審判或執行程序之順利進行，依本案訴
      訟進度，仍有繼續羈押被告之必要。
（二）再參酌被告犯行損害社會秩序安全甚鉅，權衡國家刑事司
      法權之有效行使、社會秩序及公共利益、被告人身自由之
      私益及防禦權受限制之程度，認對被告維持羈押處分尚屬
      適當、必要，合乎比例原則，並無違前開大法官會議解釋
      意旨。從而，本院認被告之羈押原因仍然存在，自有繼續
      羈押之必要。聲請人以上開理由聲請撤銷或變更該羈押處
      分，洵非可採。
（三）綜上所述，本件聲請人羈押原因既尚未消滅，仍有羈押之
      必要，所請撤銷或變更羈押處分，自難准許，應予駁回。
四、據上論結，爰依刑事訴訟法第412條、第220條，裁定如主文
    。
中    華    民    國    99    年    6     月    30    日
                         審判長法  官  何方興
                               法  官  林碧玲
                               法  官  王紋瑩
以上正本證明與原本無異。
本件不得抗告。
中    華    民    國    99    年    6     月    30    日
                               書記官  李芸宜

司法院資訊處製作；財團法人民間司法改革基金會備份。
